ACORDAO-COMPLETO-2489844

ACÓRDÃO 10397/2021 ATA 29/2021 - SEGUNDA CÂMARA

VISTOS, relatados e discutidos estes autos da Tomada de Contas Especial instaurada pelo Fundo Nacional de Desenvolvimento da Educação - FNDE contra o Sr. Odivar Facó, ex-prefeito de Beberibe/CE (gestão: 2009 a 2012) , em face de irregularidades na execução dos recursos recebidos pelo município por força do Programa Nacional de Apoio ao Transporte do Escolar - Pnate, no exercício de 2010.
ACORDAM os Ministros do Tribunal de Contas da União, reunidos em sessão da 2ª Câmara, ante as razões expostas pelo Relator, em:
9.1. com fundamento nos arts. 1º, inciso I, 16, inciso III, alínea b, 19, parágrafo único, e 23, inciso III, da Lei 8.443/1992, julgar irregulares as contas do Sr. Odivar Facó, da Sra. Maria Valderez Clemente de Queiroz e da empresa AP Transportes Ltda.; e
9.2. remeter cópia deste Acórdão à Procuradoria da República no Estado do Ceará, nos termos do art. 209, § 7º, do RI/TCU, e ao FNDE para ciência.

Tomada de Contas Especial instaurada em face de irregularidades na execução dos recursos recebidos pelo município por força Programa Nacional de Apoio ao Transporte do Escolar  Pnate, no exercício de 2010.

Segunda Câmara

Município de Beberibe/CE.

3. Responsáveis: Odivar Facó (XXX.322.003-XX), Maria Valderez Clemente de Queiroz (XXX.143.163-XX) e AP Transportes Ltda. (03.518.143/0001-88).

13.1. Ministros presentes: Bruno Dantas (Presidente), Augusto Nardes, Aroldo Cedraz e Raimundo Carreiro.
13.2. Ministros-Substitutos presentes: Marcos Bemquerer Costa (Relator) e André Luís de Carvalho.

MARCOS BEMQUERER

Trata o processo da Tomada de Contas Especial instaurada pelo Fundo Nacional de Desenvolvimento da Educação - FNDE contra o Sr. Odivar Facó, ex-prefeito de Beberibe/CE (gestão: 2009 a 2012) , em face de irregularidades na execução dos recursos recebidos pelo município por força do Programa Nacional de Apoio ao Transporte do Escolar - Pnate, no exercício de 2010.
2.	O fundamento para a instauração desta Tomada de Contas Especial foi a constatação de subcontratac¿a¿o indevida dos serviços de transporte escolar, conforme o Relatório de Fiscalização 1.677, da Controladoria-Geral da União - CGU (peça 1, p. 94-146) .
3.	As verbas transferidas pelo FNDE à municipalidade totalizaram R$ 979.289,25 no aludido exercício. O Fundo concluiu que o dano ao erário seria de 25,3% dos recursos repassados, o que corresponderia ao valor original de R$ 248.109,14, imputando-se a responsabilidade pelo prejuízo ao Sr. Odivar Facó (peça 2, p. 70-77) . 
4.	A Secretaria Federal de Controle Interno certificou a irregularidade das contas (peça 2, p. 95) e a autoridade ministerial atestou haver tomado conhecimento dessa conclusão (peça 2, p. 97) .
5.	No Tribunal, a Secretaria de Controle Externo de Tomada de Contas Especial - SecexTCE elaborou resumo do iter processual e empreendeu exame técnico da matéria por meio da instrução inserta à peça 129, que reproduzo em parte e com ajustes de forma:
"8. No pronunciamento preliminar de peça 5, o Secretário da Secex/CE entendeu que a empresa contratada, AP Transportes Ltda. (CNPJ 03.518.143/0001-88) , deveria ser chamada também a compor o polo passivo dos autos, em solidariedade com o ex-gestor. Promoveu-se, assim, a citação solidária dos responsáveis, tendo o Sr. Odivar Facó tomado ciência do ofício que lhe foi remetido, conforme documento constante da peça 10, e apresentado suas alegações de defesa (peças 28 a 31) . Já a empresa AP Transportes Ltda., citada por via editalícia após insucesso na citação por via postal, não atendeu a citação e não se manifestou quanto às irregularidades verificadas, sendo considerada revel.
9. Após análise das alegações de defesa apresentadas à Secex/CE e diante da revelia da empresa, propôs-se que as contas fossem julgadas irregulares (peça 36) , com aplicação de multa aos responsáveis, proposta que contou com a aquiescência do Secretário Substituto (peça 37) . O MPTCU, porém, dissentiu da proposta apresentada (peça 38) , propondo em substituição que fosse, preliminarmente, determinado o saneamento dos autos, diligenciando-se o órgão de controle interno no sentido de encaminhar ao Tribunal a memória de cálculo e a descrição detalhada da metodologia empregada para se estimar o superfaturamento objeto da Constatação n.º 1.1.10 do Relatório de Fiscalização n.º 1.677, de 26/7/2010 (Município de Beberibe/CE) , proposta esta acolhida pelo Relator, que determinou o retorno dos autos à Secex/CE (peça 39) , para que fosse promovida diligência à CGU, nos moldes do item 22, alínea 'a', do parecer do MPTCU.
10. Por intermédio do Ofício 1905/2017, de 18/8/2017 (peça 40) , foi realizada a diligência proposta, tendo a CGU enviado as informações solicitadas, compostas pela Nota Técnica nº 2062/2017/NACI/CE/REGIONAL/CE (peça 51, pp. 3-7) e seus respectivos anexos (peças 52 a 63) , contendo apresentação da memória de cálculo e da descrição detalhada da metodologia empregada para se calcular o sobrepreço parcial registrado na Constatação nº 1.1.10 do Relatório de Fiscalização nº 1.677, de 26 de outubro de 2010, bem como apresentar cálculos adicionais que determinaram o superfaturamento parcial efetivamente ocorrido na execução das despesas, bem como outros esclarecimentos considerados úteis ao Tribunal de Contas da União - SECEX/CE. Destaque-se que o valor do débito foi alterado em razão da informação prestada pela CGU, sendo reduzido de R$ 248.109,14 para R$ 97.341,51, consoante metodologia apresentada. 
11. No andamento da análise do processo, verificou-se, ainda, a necessidade da responsabilização solidária da ex-secretária de Educação, Sr. Maria Valderez Clemente de Queiroz, uma vez que esta teve conduta diretamente relacionada com a irregularidade apontada, tendo assinado termos aditivos ao contrato com a empresa e atuado na liquidação das despesas ao autorizar emissão de notas de empenhos e registrar o aceite dos serviços prestados pela empresa nas Notas Fiscais por aquela apresentadas. 
12. Na instrução antecedente (peça 101) , tendo em vista não só a alteração pela CGU do valor do débito apurado, como também a inclusão de outros responsáveis no polo passivo desta TCE, esta Unidade Técnica entendeu necessária a realização de nova citação dos responsáveis, propondo-se, ainda, no que tange ao débito a lhes ser imputado, a adoção do valor efetivamente apurado pela CGU na referida Nota Técnica (peça 51, pp. 3-7) , qual seja R$ 97.341,51, a ser atualizado a partir da data da última transferência de recursos (9/12/2010) , critério este mais benéfico aos responsáveis, conforme detalhado abaixo:
'Débito relacionado solidariamente aos responsáveis Odivar Facó, AP Transportes Ltda. e Maria Valderez Clemente de Queiroz 
	Data da ocorrência
	Valor original (R$) 

	9/12/2010
	97.341,51

Irregularidade: não comprovação da boa e regular aplicação dos recursos federais repassados ao município de Beberibe/CE no âmbito do Programa Nacional de Apoio ao Transporte Escolar, exercício de 2010, em face de irregularidade na execução dos recursos do instrumento em questão, qual seja: subcontratação indevida dos serviços de transporte escolar, gerando sobrepreço dos valores pagos à empresa contratada
 (...) 
Responsável: Odivar Facó (CPF: XXX.322.003-XX) 
Conduta: na condic¿a¿o de prefeito do munici¿pio de Beberibe/CE a¿ e¿poca dos fatos (gesta¿o: 2009-2012) , permitiu que a empresa contratada para a execuc¿a¿o do transporte escolar do munici¿pio subcontratasse integralmente o objeto, tendo sido detectado superfaturamento nos valores pagos a¿ contratada.
Responsável: Maria Valderez Clemente de Queiroz (CPF: XXX.143.163-XX) 
Conduta: na condic¿a¿o de secretária de educação do munici¿pio de Beberibe/CE a¿ e¿poca dos fatos, aprovou pagamentos superfaturados à empresa contratada para a execuc¿a¿o do transporte escolar do munici¿pio, visto esta ter subcontratado integralmente o objeto.
Responsável: AP Transportes Ltda. (CNPJ: 03.518.143/0001-88) 
Conduta: na condic¿a¿o de empresa contratada, subcontratou ilegalmente de forma integral o transporte escolar do munici¿pio de Beberibe/CE no exerci¿cio de 2010, tendo se beneficiado indevidamente com o pagamento de valores superfaturados. (...) '
13. Em cumprimento ao pronunciamento da Unidade (peça 103) , em 7/7/2020, os responsáveis foram citados, sendo obtidas citações válidas do ex-Prefeito Municipal de Beberibe/CE Odivar Facó, da ex-Secretária de Educação de Beberibe/CE Maria Valderez Clemente de Queiroz e da empresa AP Transportes Ltda.. (...) 
14. Transcorrido o prazo regimental, a empresa AP Transportes Ltda. permaneceu silente, devendo ser considerada revel, nos termos do art. 12, § 3º, da Lei 8.443/1992. 
15. Já os responsáveis Odivar Facó e Maria Valderez Clemente de Queiroz apresentaram pedidos de prorrogação de prazo por 60 (sessenta) dias para atendimento da citação (peças 114 e 115) , ambos concedidos pelo Relator (peça 121) , após o que foram recebidas as alegações de defesa dos responsáveis (peças 124 e 125) , a serem analisadas abaixo na seção 'Exame Técnico'.
16. Conforme Despacho de Conclusão das Comunicações Processuais (peça 126) , as providências inerentes às comunicações processuais foram concluídas.
 (...) 
EXAME TÉCNICO
Da validade das notificações
 (...) 
22.  (...) a validade da citação via postal não depende de que o aviso de recebimento seja assinado pelo próprio destinatário da comunicação, o que dispensa, no caso em tela, a entrega do AR em 'mãos próprias'. A exigência da norma é no sentido de o Tribunal verificar se a correspondência foi entregue no endereço correto, residindo aqui a necessidade de certeza inequívoca. 
23. Não é outra a orientação da jurisprudência do TCU, conforme se verifica dos julgados a seguir transcritos:
'São válidas as comunicações processuais entregues, mediante carta registrada, no endereço correto do responsável, não havendo necessidade de que o recebimento seja feito por ele próprio.' (Acórdão 3648/2013-TCU-Segunda Câmara, Relator Min. José Jorge) ;
'É prescindível a entrega pessoal das comunicações pelo TCU, razão pela qual não há necessidade de que o aviso de recebimento seja assinado pelo próprio destinatário. Entregandose a correspondência no endereço correto do destinatário, presume-se o recebimento da citação.' (Acórdão 1019/2008-TCU-Plenário, Relator Min. Benjamin Zymler) ;
 (...) 
Da defesa do ex-Prefeito Odimar Facó
25. O responsável foi citado por débito decorrente da subcontratac¿a¿o indevida da integralidade dos servic¿os de transporte escolar, gerando sobreprec¿o dos valores pagos a¿ empresa AP Transportes Ltda..
26. Alega o responsável, em sua manifestação de defesa (peça 125) , que 'nunca foi ordenador de despesa dos recursos do Transporte Escolar. Os recursos aportaram no Munici¿pio de Beberibe para uma conta corrente especi¿fica, de gere¿ncia u¿nica e exclusiva da Secretaria de Educac¿a¿o, a qual e¿ quem contrata e realiza todas as despesas' e que 'na¿o ha¿ (..) gere¿ncia [alguma] do executivo municipal em todo o desenvolvimento e execuc¿a¿o do Pnate'.
27. Aduz, portanto, que, tendo em vista a descentralização administrativa do município, é 'compete¿ncia do Secreta¿rio da pasta respectiva em planejar e executar o programa de transporte escolar, inclusive os pagamentos relacionados, porquanto e¿ o ordenador de despesas, conforme se pode ver nos documentos que aqui instruem, mormente as notas de empenhos e pagamentos, que na¿o sa¿o assinadas pelo Sr. Odivar Faco¿, ou seja, na¿o e¿ liquidante muito menos autorizador do pagamento, na¿o podendo, portanto, ser parte legi¿tima para responder a ac¿a¿o sob reproche'.
28. Requer, assim, que seja reconhecida a sua ilegitimidade passiva para responder pelos atos que deram causa a esta TCE.
29. Como suporte de sua argumentação, o responsável encaminhou o Decreto Municipal nº 054/2009 (peça 125, pp. 23-25) , que 'dispo¿e sobre a descentralizac¿a¿o administrativa, orc¿amenta¿ria e financeira dos o¿rga¿os do Poder Executivo e da¿ outras provide¿ncias'. Esta Unidade apensou ainda aos autos cópia da Lei Municipal nº 973/2009 (peça 128) , que, em conjunto com o referido Decreto, conferiu autonomia administrativa à Secretaria Municipal de Educação, conforme se aduz dos trechos dos referidos normativos legais municipais transcritos abaixo (grifos nossos) :
29.1 Lei Municipal nº 973/2009
'Art. 2º O exercício das atividades da Administração Pública Municipal será respondido pelos órgãos, subordinados diretamente ao Chefe do Poder Executivo, a saber:
 (...) 
 II - Secretarias Municipais, classificadas como de execução instrumental (meio) e de atuação programática (fim) , órgãos de primeiro nível hierárquico, com funções de planejamento, comando, coordenação, fiscalização, execução, controle e orientação normativa da ação do Poder Executivo.
 (...) 
Art. 13º - Compete a Secretaria de Educação: 
I - planejar, coordenar, executar e avaliar a política educacional, no âmbito do Município; 
II - gerenciar conjuntamente com a Secretária de Finanças, o fundo Municipal de Educação, cumprindo as exigências formais da legislação em vigor; 
III - planejar a execução das atividades pedagógicas de ensino, consoante a legislação vigente, compreendendo a pesquisa didático-pedagógica; 
IV - planejar, desenvolver, coordenar e controlar os programas de educação infantil, educação de jovens, e adultos e as atividades do ensino fundamental; 
V - controlar a documentação escolar e a elaboração da estatística do ensino municipal;
VI - planejar e controlar o programa de merenda escolar no Município; 
VII - cooperar com a secretaria de Assistência Social e Cidadania no que se se refere ao funcionamento das creches instaladas em estabelecimentos de ensino; 
 (...) 
Art. 22º. As estruturas complementares das Secretarias Municipais e demais órgãos, bem como as competências das unidades orgânicas e as atribuições dos dirigentes de cada um dos cargos indicados, serão estabelecidas por Decreto do Chefe do Poder Executivo'
29.2. Decreto Municipal nº 054/2009
'Art. 2º A responsabilidade pelas Contas de Gestão de cada Unidade Gestora caberá ao titular do Órgão, ao qual competirá exercer todos os atos relacionados à execução orçamentária, financeira, operacional e patrimonial para o atingimento das finalidades da administração pública municipal, observados os princípios da legalidade, da moralidade, da publicidade, da impessoalidade e da eficiência. 
Art. 3º Aos responsáveis pelas Contas de Gestão de cada Unidade Gestora compete o exercício das seguintes funções:
 (...) 
XII - solicitar a realização de processos licitatórios;
XIII - ordenar o empenhamento da despesa;
XIV - reconhecer a liquidação da despesa;
XV - autorizar o pagamento da despesa;
XVI - apresentar aos órgãos de Controle Interno e Externo Prestações de Contas, anualmente ou no Término da gestão.
§ 1º. O responsável pelas Contas de Gestão assinará, conjuntamente com o Secretário de Finanças, os cheques e ordens bancárias dos pagamentos por ele autorizados.'
30. Destaque-se, inicialmente, que, inobstante o disposto no inciso XVI do art. 3º do Decreto 54/2009, o ofício de encaminhamento da prestação de contas ao tomador de contas (peça 1, p. 48) , bem como os correspondentes demonstrativos constantes da prestação de contas (peça 1, pp. 50-54) , foram assinados pelo ex-Prefeito, Sr. Odivar Facó, e não pela Secretária de Educação.
31. A jurisprudência do TCU é firme no sentido de imputar a responsabilidade pessoal ao gestor pela comprovação da boa e regular aplicação dos recursos federais recebidos mediante convênio ou instrumentos congêneres, submetendo-se todo aquele que administra recursos públicos ao dever constitucional e legal de demonstrar o correto emprego dos valores federais, nos termos do parágrafo único do art. 70 da Constituição de 1988 e do art. 93 do Decreto-lei nº 200, de 25 de fevereiro de 1967 (Acórdãos 225/2000, 27/2004, 1.569/2007, da 2ª Câmara; e Acórdãos 11/1997, 1.659/2006 e 59/2009, do Plenário) .
32. Adicionalmente, esse Tribunal também entende que o dever de prestar de contas é pessoal, cabendo ao responsável a obrigação de certificar-se de seu cumprimento, mesmo na hipótese de ter delegado a tarefa a outrem, sendo que a eventual delegação de tarefas acessórias ao dever de prestar contas não abrange a responsabilidade pela prestação de contas e pela consequente obrigação de comprovar a boa e regular aplicação dos recursos federais recebidos, as quais, por princípio, são indelegáveis (Acórdão 8662/2013-TCU-Primeira Câmara) .
33. Além do mais, o entendimento majoritário desta Corte é no sentido de que 'o instrumento da delegação de competência não retira a responsabilidade de quem delega' (Acórdão 476/2008-TCU-Plenário, Acórdão 296/2011-TCU-Segunda Câmara e Acórdão 894/2009-TCU-Primeira Câmara) . Logo, nos casos dos prefeitos municipais, a regra geral adotada por esse Tribunal é a de responsabilização pessoal do prefeito, pois ainda que a execução dos recursos seja conduzida por auxiliares vinculados ao gabinete do chefe do executivo municipal, a condição de agente político não afasta a responsabilidade do prefeito, que pode responder por culpa in vigilando e in eligendo (Acórdão 3161/2016-TCU-Plenário) .
34. No entanto, exceção que vem sendo reconhecida em algumas situações na jurisprudência recente desse Tribunal refere-se ao caso em que o afastamento da responsabilidade do prefeito pela utilização dos recursos repassados se dá em razão de os atos de gestão do convênio terem sido praticados por secretário municipal, conforme competência específica prevista em lei municipal, de acordo com o que se observa nos julgados a seguir:
'A comprovação de que os atos de gestão do convênio foram praticados por secretário municipal, conforme competência prevista em lei municipal, afasta a responsabilidade do prefeito pela utilização dos recursos transferidos, mesmo que, na condição de agente político, figure como signatário do ajuste.' (Acórdão 563/2019-TCU-Segunda Câmara, Revisor: Ministro-Substituto Weder de Oliveira, grifos acrescidos) .
'A comprovação de que todos os atos de gestão e controle do convênio foram praticados por secretário municipal, conforme delegação de competência prevista em lei municipal, afasta a responsabilidade do prefeito pela utilização dos recursos transferidos, mesmo que, na condição de agente político, figure como signatário do ajuste.' (Acórdão 7304/2013-TCU-Primeira Câmara, Relator: Ministro-Substituto Augusto Sherman, grifos acrescidos) .
35. Especificamente no que tange aos fundamentos do primeiro e mais recente acórdão mencionado no item anterior, cabe destacar excerto do Voto Revisor do Ministro-Substituto Weder de Oliveira no qual se esclarece a posição vencedora naquele julgamento, no sentido de que não haveria propriamente delegação de competência, mas sim uma atribuição legislativa de competência aos secretários municipais por meio de disposição expressa por meio de lei municipal:
' (...) . O gestor, a quem a legislação e a jurisprudência desta Corte de Contas atribuem responsabilidade pela comprovação da boa e regular aplicação dos recursos federais, não se confunde, necessariamente, com o chefe do executivo, mas se refere àquele que detém a competência legal para administrar e gerir os recursos.
Assim, no caso concreto, considero que a competência para gerir o convênio e a responsabilidade pelos recursos repassados recaem sobre a então titular da Secretaria de Desenvolvimento Social de Caucaia, Lúcia Macedo Sales, ante expressa disposição legislativa nesse sentido e os diversos documentos juntados aos autos.'
36. Destaque-se, também, o entendimento constante no seguinte trecho do Voto do Ministro-Substituto Augusto Sherman no já mencionado Acórdão 7304/2013-TCU-Primeira Câmara:
'25. A Lei Municipal 581/2001, de 02/01/2001, dispôs sobre a descentralização administrativa no município nos seguintes termos:
'art. 2°. Os atos de ordenação de despesas serão praticados, de forma descentralizada, pelos titulares das Secretarias Municipais e dirigentes de entidades, observadas as normas determinadas pela Lei 4.320, de 17 de março de 1964.
art. 3°. Cabe ao titular de cada unidade orçamentária, a competência de empenhar, liquidar e autorizar o pagamento da despesa a ser realizada na área de suas respectivas pastas e/ou unidades, como também lhes compete encaminhar isoladamente até o dia 30 do mês subsequente, por Secretaria, ao Tribunal de Contas dos Municípios e a Câmara Municipal, os balancetes mensais e sua documentação comprobatória da despesa.
Parágrafo único. Compete ainda determinar auditoria nas contas dos responsáveis sob seu controle, coordenar e manter o efetivo controle dos estoques de seus almoxarifados, responsabilizar-se pelos bens vinculados a sua respectiva Secretaria e obedecer aos princípios que dispuserem sobre procedimentos contábeis.
 (...) 
art. 7°. A emissão de cheque ou qualquer outro documento de pagamento será feito, conjuntamente, pelo Tesoureiro e pelo Titular da Secretaria ou Entidade responsável pela ordenação de despesa.' [Grifo do Relator.]
26. Cumpre anotar que, na página do TCM/CE na internet, encontram-se decisões com transcrição desses dispositivos, o que confirma sua fidedignidade.
27. Como transcrito acima, a Lei Municipal 581/2001 transferiu às Secretarias Municipais a efetiva gestão dos recursos postos à sua disposição, ressaltando-se que essa transferência abarcou todo o ciclo de realização da despesa, o controle e a prestação de contas ao TCM.
 (...) 
30. Assim, considerando que havia lei municipal anterior atribuindo formalmente a responsabilidade pela gestão e pelo controle dos recursos ao (à) Secretário (a) Municipal e que essas atribuições foram exercidas por esse (a) gestor, não há como manter a responsabilidade do Sr. Francisco Odorino Filho nestas contas, não obstante tenha sido ele o signatário do convênio.'
38. Como se pode observar acima, existe patente aproximação entre o texto da lei municipal constante no precedente desta Casa mencionado no item 36 e o que estabelece os dispositivos legislativos que efetuaram a descentralização administrativa no município de Beberibe/CE, entendendo esta Unidade Técnica cabível postular pela incidência do mesmo entendimento.
39. Portanto merece acolhida a alegação de que teria restado caracterizada a ilegitimidade passiva do responsável em função de ter havido delegação de competência pelo ex-prefeito à ocupante do cargo de Secretária Municipal de Educação, uma vez que tal [delegação] foi determinada por disposição de lei municipal  (peça 128) e que os atos de gestão foram por esta praticados. 
40. Destarte, propõe-se o acolhimento das alegações de defesa do responsável Odimar Facó, no que tange à sua ilegitimidade para responder pelas irregularidades em comento, com sua retirada do polo passivo desta TCE e sua exclusão da relação processual.
41. Cumpre, finalmente, destacar que, como no mérito as alegações de defesa apresentadas pelo Sr. Odivar Facó são fundamentalmente as mesmas que as apresentadas pela responsável Maria Valderez Clemente de Queiroz, vez que ambos são representados pelos mesmos advogados, caso não reste acolhida a proposta de que seja determinada a ilegitimidade do ex-Prefeito para responder pelos atos que deram causa a esta TCE, cabem à defesa do responsável as mesmas conclusões da análise que se faz abaixo no item 43, exceção feita à tese da aplicabilidade da prescrição (item 43.2) , que não foi arguida pelo responsável. 
Da defesa da ex-Secretária Municipal de Educação Maria Valderez Clemente de Queiroz
42. A responsável foi citada pela subcontratac¿a¿o indevida da integralidade dos servic¿os de transporte escolar, gerando sobreprec¿o dos valores pagos a¿ empresa AP Transportes Ltda., tendo lhe sido imputada a conduta de que, 'na condic¿a¿o de secretária de educação do munici¿pio de Beberibe/CE a¿ e¿poca dos fatos, aprovou pagamentos superfaturados à empresa contratada para a execuc¿a¿o do transporte escolar do munici¿pio, visto esta ter subcontratado integralmente o objeto'.
43. Apresenta-se em seguida síntese dos argumentos esgrimidos pela responsável em suas alegações de defesa, reagrupados pela ordem lógica da linha argumentativa, para facilitar a análise:
43.1 Da origem dos recursos e da ausência de competência do TCU
	Alegações
Nos recursos repassados pelo FNDE para o PNATE, 'esta¿o inclusos valores do transporte escolar do Ensino Infantil, Ensino Fundamental e Ensino Me¿dio de 2010', que 'naquela e¿poca o Estado do Ceara¿ suplementava com recursos pro¿prios o transporte do Ensino Me¿dio' e que 'o Prega¿o em comento foi para a contratac¿a¿o do transporte escolar dos diversos ni¿veis de educac¿a¿o. Compondo-se ali verbas estaduais e federais'.
'A empresa AP Transportes tambe¿m executou servic¿os de transporte com recursos do Estado, por meio do mesmo contrato', que 'dentre os va¿rios subcontratos que a CGU apresenta nos autos para servir de base para a composic¿a¿o do suposto sobreprec¿o, o Ensino Me¿dio esta¿ dentre eles', e que 'era cedic¿o que a CGU se portasse ta¿o somente aos recursos federais, pois sa¿o estes de sua compete¿ncia e tambe¿m de compete¿ncia exclusiva desta C. Corte' ;
'Na¿o se tem como evidenciar que os proprieta¿rios dos vei¿culos subcontratados receberam recursos do governo federal ou estadual', uma vez que 'o mesmo vei¿culo pode fazer outras rotas. E o proprieta¿rio pode ser pago tanto pelos recursos federais como pelos estaduais', portanto 'na¿o houve uma dissociac¿a¿o de verbas' e 'a Unia¿o podera¿ incorrer no grave erro do enriquecimento ili¿cito';
	Análise
O cerne da alegação da responsável é que, como o transporte do Ensino Médio era suplementado pelo Estado do Ceará, o débito calculado pela CGU não abrangeria tão somente recursos federais, da competência desta Corte de Contas, uma vez que o contrato contemplava o transporte escolar dos diversos níveis e que os veículos subcontratados poderiam fazer rotas cujos pagamentos poderiam ter sido realizados com recursos estaduais.
No entanto, verifica-se da Nota Técnica nº 2062/2017/NACI/CE/REGIONAL/CE (peça 51, pp.3-7) , por meio da qual a CGU, atendendo a diligência do TCU, apresentou metodologia e cálculos utilizados para determinar o superfaturamento parcial efetivamente ocorrido na execução das despesas dos recursos repassados por meio do PNATE/2010, verbis (grifo nosso) :
'No contexto do cálculo do superfaturamento, cumpre esclarecer que foram considerados apenas a categoria de ensino 'Fundamental' e concernente ao período de fevereiro a junho de 2010, uma vez que os registros das medições disponibilizadas se restringem a¿ referida categoria, no período retrocitado. Ademais, releva mencionar que a¿ época da fiscalização apenas 5 meses do contrato tinham sido executados.'
Repete-se aqui, também, a síntese dos esclarecimentos fornecidos pela CGU sobre a metodologia utilizada, originalmente apresentada na instrução à peça 66 (grifos nossos) :
'a) a metodologia de apuração do sobrepreço utilizou como parâmetro a comparação entre o valor pago à contratada e aos subcontratados;
b) os valores pagos aos subcontratados foram conhecidos mediante informação prestada pela própria prefeitura que detinha cópia dos contratos de subcontratação (peças 52 e 62) . Nestes, além dos valores subcontratados, havia a indicação dos veículos responsáveis [para] cada lote do transporte escolar. Segundo a CGU, somente uma pequena quantidade dos contratos foram analisados devido ao tempo disponível para realização dos trabalhos e ao elevado número de lotes que contemplou o pregão (187) ;
c) com base na identificação das placas dos veículos, os auditores da CGU relacionaram estes aos lotes contidos no pregão 001/2010-SEDUC (peça 32, p. 409) mediante informações prestadas pela prefeitura (peça 53) ;
d) para obter o valor contratual, tomou-se com base os valores contidos na proposta da empresa vencedora contidos no certame. No referido documento há a descrição do km mensal contratado por lote; 
e) como para cada veículo selecionado na amostra, identificou-se o lote, a etapa seguinte residiu na identificação, por veículo, do valor do km mensal contratado, considerando que um mesmo veículo poderia prestar serviços de transporte escolar em vários lotes (peça 54-55) ; e 
f) ao se identificar o valor contratual do km mensal por veículo (contratado) , comparou-se com o km mensal do mesmo veículo valor subcontratado, encontrando-se o sobrepreço. O cálculo apresentou valor de R$ 97.341,51.' (peças 54-55) .
Como se pode observar, a CGU estava ciente da possibilidade aventada pela responsável de que um mesmo veículo poderia ser utilizado para transporte em vários lotes, tendo tido o cuidado não só de utilizar na base de cálculo apenas os lotes constantes da categoria Ensino Fundamental, mas também de esclarecer explicitamente na Nota Técnica ter sido este o caso.
Tendo em vista que o questionamento apresentado nas alegações de defesa refere-se tão somente ao uso de verbas estaduais no subsídio do Ensino Médio, fica evidente não prosperar a alegação de que o débito imputado possa ser originário de recursos outros que não federais, restando assim clara a competência do TCU para o julgamento das contas.
Destarte propõe-se a rejeição das alegações de defesa apresentadas quanto à origem dos recursos.
43.2 Da prescrição da pretensão do ressarcimento do débito
	Alegações
	' (...) supostamente o ili¿cito e¿ de fevereiro a junho de 2010' e 'a citac¿a¿o da re¿ e¿ de 17 de setembro de 2020, (...) ja¿ se passaram os 10 anos para que esta Colenda Corte de Contas possa imputar-lhe responsabilidades sobre as supostas irregularidades', é 'descabi¿vel que a re¿ seja levada a julgamento de contas', requerendo assim que seja reconhecida a prescrição;
	Análise
Como se sabe, o Supremo Tribunal Federal - STF, no Recurso Extraordinário - RE 636.886, fixou a tese, com repercussão geral reconhecida, de que 'é prescritível a pretensão de ressarcimento ao erário fundada em decisão de Tribunal de Contas' (Tema 899) . Não obstante as indagações acerca da abrangência da tese firmada, no sentido de que se circunscreveria apenas ao processo de execução (em outras palavras, inaplicável à pretensão de ressarcimento exercida nos autos do processo de TCE) , verifica-se que o STF, mediante decisões prolatadas pelas duas turmas, tem decidido de forma reiterada que se aplica à pretensão sancionatória e ressarcitória a cargo do Tribunal de Contas da União o prazo prescricional de 5 (cinco) anos previsto na Lei 9.873/1999. 
O Supremo Tribunal Federal tem se pronunciado no sentido de reconhecer não só a aplicação da prescrição quinquenal com fulcro na interpretação da Lei 9.873/1999, mas também a incidência dos marcos interruptivos do prazo prescricional consignados na referida lei, tantas vezes quanto presentes os suportes fáticos (MS 32201, Relator: Min. Roberto Barroso) . 
Essa orientação também foi seguida nas seguintes decisões monocráticas: MS 36.054, MS 34.256-MC, MS 35.512 e MS 36.067-MC, todos de relatoria do Min. Ricardo Lewandowski; MS 35.294, MS 35.539 e MS 35.971-TP, todos de relatoria do Min. Marco Aurélio; MS 32.201, Rel. Min. Roberto Barroso, e MS 36.127-MC e MS 35.940-MC, Min. Luiz Fux.
Em relação ao termo inicial da contagem do prazo prescricional, o caput do art. 1º da Lei 9.873/1999 oferece solução que não destoa do modelo adotado pelo TCU no incidente de uniformização de jurisprudência, em que se examinou a prescrição da pretensão punitiva, nos termos do Acórdão 1441/2016-TCU-Plenário [rel. min. Benjamin Zymler; red. min. Walton Alencar Rodrigues], com a adição da particularidade de explicitar o caso de infrações permanentes ou continuadas: a) regra geral: 'data da prática do ato' (o que equivale a 'ocorrência da irregularidade sancionada) ; b) regra especial: 'no caso de infração permanente ou continuada, do dia em que tiver cessado'.
A Lei 9.873/1999, em seu art. 2º, estabelece as causas interruptivas da prescrição punitiva, consoante abaixo transcrito, já na redação conferida pela Lei 11.941/2009:
'Art. 2º Interrompe-se a prescrição da ação punitiva:
I - pela notificação ou citação do indiciado ou acusado, inclusive por meio de edital;
II - por qualquer ato inequívoco, que importe apuração do fato;
III - pela decisão condenatória recorrível.
IV - por qualquer ato inequívoco que importe em manifestação expressa de tentativa de solução conciliatória no âmbito interno da administração pública federal.'
O quadro a seguir indica alguns eventos processuais, ocorridos no curso de uma TCE (fase interna e externa) - instaurada em razão de irregularidades na aplicação de recursos da União transferidos a entes subnacionais -, que poderiam ser enquadrados nas causas de interrupção da prescrição acima apontadas, sem prejuízo de outras ocorrências fáticas elegíveis como marco interruptivo, a depender da forma de proceder de cada entidade ou órgão tomador de contas.
	I - pela notificação ou citação do indiciado ou acusado, inclusive por meio de edital;
	 (i) notificação no âmbito do procedimento administrativo de ressarcimento previamente à instauração da TCE;
 (ii) notificação efetuada pelo órgão tomador de contas acerca da instauração da TCE;
 (iii) citação efetuada pelo TCU.
*Data da ciência da notificação ou citação pelos responsáveis ou de publicação do edital no DOU.

	II - por qualquer ato inequívoco, que importe apuração do fato;
* procedimento que evidencie a apuração dos fatos irregulares, com o objetivo de quantificar o dano e identificar possíveis responsáveis.
	 (i) relatório de sindicância ou PAD;
 (ii) relatório de apuração de irregularidades referente ao processo administrativo prévio à instauração da TCE;
 (iii) relatórios de fiscalização, pareceres, despachos, informações e memorandos relacionados à apuração dos fatos irregulares;
 (iv) relatório do tomador de contas;
 (v) relatório do controle interno;
 (vi) termo de instauração ou designação de instauração da TCE;
 (vii) autuação da TCE no TCU; entre outras causas.
*Há quem inclua nesse grupo diligências que comprovam providências do responsável sobre as irregularidades investigadas.

	III - pela decisão condenatória recorrível.
	 (i) Verifica-se apenas no âmbito do TCU com a data da prolação do acórdão condenatório recorrível.

	IV - por qualquer ato inequívoco que importe em manifestação expressa de tentativa de solução conciliatória no âmbito interno da administração pública federal.
	 (i) pedido de parcelamento;
 (ii) pagamento parcial do débito;
 (iii) qualquer manifestação do responsável que demonstre claramente a sua intenção de recolher o débito.

Bem se vê, portanto, que haveria uma multiplicidade de causas de interrupção da prescrição, conforme se depreende do art. 2º da Lei 9.873/1999. 
 (...) 
No caso concreto, portanto, tendo como parâmetro a tese firmada pelo STF, no RE 636.886, no sentido de que ambas [as] pretensões do TCU (sancionatória e ressarcitória) sujeitam-se ao prazo prescricional de 5 anos previsto na Lei 9.873/1999, considerando, ainda, o sistema prescricional delineado na citada lei, inclusive as causas de suspensão e de interrupção da prescrição, verifica-se que não ocorreu a prescrição, tendo em vista que, para apuração dos fatos:
a)	considerando a prática de superfaturamento, a ocorrência da irregularidade efetivou-se com os pagamentos efetuados à contratada, ocorridos entre fevereiro e junho de 2010 (peça 51, p. 5) ;
b)	a CGU expediu o Relatório de Fiscalização 01677 em 26/7/2010 (peça 1, pp. 94) ;
c)	o FNDE expediu a Informação n° 87/2014-DAESP/COPRA/CGCAP/DIFIN/FNDE, em 13/08/2014 (peça 1, pp. 148-155) ;
d)	a TCE foi instaurada pelo FNDE em 15/9/2015 (peça 1, p. 16) ;
e)	o presente processo foi autuado no âmbito do TCU em 17/2/2016;
f)	foi ordenada a citação da responsável em 7/7/2020 (peça 103) .
Destarte, considerando que entre o termo inicial da contagem da prescrição (ocorrência da irregularidade) e dos sucessivos eventos interruptivos acima mencionados, em que se reabria novo prazo prescricional a cada interrupção, não transcorreu mais de cinco anos, propõe-se a rejeição das alegações de defesa apresentadas quanto à prescrição.
43.3 Da ausência de dano ao erário com a subcontratação
	Alegações
'A Administrac¿a¿o do Sr. Odivar Faco¿ e da Secreta¿ria de Educac¿a¿o, Sra. Maria Valderez, pautou pela transpare¿ncia e legalidade de todo o processo licitato¿rio Prega¿o no 001/2010EDUC-PP, culminando na contratac¿a¿o da empresa AP Transportes Ltda., e que esta desenvolveu o transporte escolar no Munici¿pio de Beberibe no exercício de 2010 de conformidade com o contratado e com o previsto, e¿ bem certo de que os serviços foram devidamente executados, os alunos transportados, estando a prestação de contas apta de aprovação'
'O Defendente na¿o causou dano ou prejuízo ao erário, mas muito pelo contrário, pautou na legalidade a execução do PNATE 2010' e que 'como na¿o existe o dano ou o prejui¿zo ao erário atinente ao Defendente, tambe¿m na¿o ha¿ raza¿o para que lhe seja imputado de¿bito';
	Análise
Por ser assunto já tratado nos autos, repetimos aqui trecho da percuciente análise feita pela SECEX-CE quando da primeira instrução de mérito (peça 36) , grifos nossos:
'29. No que concerne à subcontratação integral dos serviços de transporte escolar, vê-se que tal providência ocorreu em integral ofensa aos ditames legais que tratam da espécie e à sólida jurisprudência do TCU, segundo a qual a subcontratação só é admitida parcialmente e em casos excepcionais, sob pena de desconfigurar por completo o processo de escolha.
30. De acordo com o art. 72 c/c o art. 78, VI, da Lei 8.666/1993, a subcontratação deve ser tratada como exceção, de tal modo que a jurisprudência do TCU só tem admitido, em regra, a subcontratação parcial e, ainda assim, quando não se mostrar viável sob a ótica técnico-econômica a execução integral do objeto por parte da contratada e desde que tenha havido autorização formal do ente contratante (Acórdão 1151/2011-TCU-Segunda Câmara e Acórdão 3378/2012-TCU-Plenário) . 
31. Ocorre, então, que, por meio desse indevido artifício, a empresa contratada AP Transportes Ltda. passou de fornecedora de serviços a mera intermediária, com o agravante de que os novos serviços foram subcontratados por um valor consideravelmente inferior ao original.
32. Dessa forma, a empresa contratada para a execução dos serviços, cuja sede se encontra na própria cidade de Beberibe/CE, estaria funcionando exclusivamente como intermediária entre a Prefeitura e os proprietários de veículos de Beberibe/CE. Como intermediária, a empresa AP Transportes Ltda. recebia um valor maior da prefeitura e subcontratava proprietários de veículos irregulares a valores menores que, por sua vez, subcontratavam motoristas, sem qualquer vínculo empregatício, tendo como consequência o sobrepreço dos valores dos serviços de transporte escolar no mercado local de Beberibe/CE.
33. O débito apontado decorre do entendimento de que houve sobrepreço no contrato de transporte escolar, consubstanciado na diferença entre os preços contratados e os praticados nos subcontratos firmados pela empresa vencedora AP Transporte Ltda. com pessoas físicas prestadoras de serviços no exercício de 2010. (...) '
No caso concreto, é inconteste nos autos que se operou a subcontratação total do objeto do contrato firmado entre a Prefeitura Municipal de Beberibe/CE e a empresa AP Transportes Ltda., sem qualquer cláusula permissiva nesse sentido no contrato assinado pela responsável (peça 125, pp. 26-31) , que, em momento algum em suas alegações de defesa, põe em xeque a afirmação de que a empresa teria subcontratado a integralidade dos serviços, questionando tão somente os efeitos dali resultantes.
Restando comprovada e inconteste a irregularidade decorrente da existência de subcontratação total, é então consequente a imputação de débito aos responsáveis referente ao dano ao erário oriundo da diferença entre os preços contratados e o praticado nos subcontratos.
	Destarte, propõe-se a rejeição das alegações de defesa apresentadas quanto à ausência de dano ao erário.
43.4 Da inexistência de sobrepreço
	Alegações
'O Munici¿pio de Beberibe havia baixado em 2009 o Decreto Municipal nº 049/2009, o qual tratava dos valores ma¿ximos a serem pagos para transporte e frete pela Prefeitura, incluindo ali o transporte escolar. Esses valores foram cotados pelo prec¿o praticado na regia¿o, [mediante] pesquisa de mercado', que 'o referido Decreto foi parte integrante do Edital do Prega¿o no 001/2010/EDCU - PP, quando serviria de base para os valores licitados', e que 'de acordo com a Proposta de Prec¿os da empresa AP Transportes Ltda., os prec¿os cotados na¿o foram, em nenhum momento, superiores aos do Decreto Municipal em comento, fazendo com que na¿o houvesse o superfaturamento dos servic¿os contratados.'
Nunca ocorreu sobrepreço, pois, 'em defesa inicial, se arguiu que, para que a CGU afirmasse que houve superfaturamento nos prec¿os contratados, como bem por ela dito: 'bem acima dos valores do mercado local do referido munici¿pio', haveria de apresentar a sua comparac¿a¿o de prec¿os. Se o prec¿o esta¿ alto, ele deve estar alto com relação a outro prec¿o, e na¿o por meio de meras suposic¿o¿es'. 'A CGU nunca apresentou a sua comparac¿a¿o de prec¿o, ate¿ porque ela na¿o existe' e 'para demonstrar que houve o superfaturamento de prec¿os, a CGU, ja¿ em segundo momento, afirma que ha¿ uma diferenc¿a entre o prec¿o contratado e o repassado aos subcontratados', critério este questionado pela defendente.
'A CGU na¿o considerou o montante de impostos que a contratada teve que recolher ao fisco, o que gera, indubitavelmente, um decréscimo nos valores por ela propostos como sobreprec¿o'.
	Análise
[Preliminarmente], há que se esclarecer que, como analisado no item precedente, foi comprovada a existência da subcontratação total do objeto contratado pela empresa AP Transportes Ltda., caracterizando-se, assim, a ocorrência de intermediação indevida da contratação, devendo o eventual débito ser calculado pela 'diferença entre os pagamentos recebidos pela empresa contratada e os valores por ela pagos na subcontratação integral' para execução do programa em tela (cf. Acórdão 1464/2014-TCU-Plenário, Acórdão 2089/2014-TCU-Segunda Câmara) .
Sendo este exatamente o critério que balizou a apuração do sobrepreço pela CGU, refutam-se os argumentos contrários apresentados na alegação de defesa.
No que tange ao abatimento do montante devido dos impostos recolhidos na fonte, a jurisprudência da casa preconiza que 'não devem ser abatidos dos débitos imputados pelo TCU os valores retidos no pagamento de faturas a título de tributos, cabendo ao eventual credor, na ocorrência de indébito tributário, buscar a restituição junto aos órgãos competentes' (cf. Acórdão 1803/2020-TCU-Primeira Câmara, Relator Ministro Benjamin Zymler; Acórdão 601/2019-TCU-Plenário, Relator Ministro Raimundo Carreiro; Acórdão 1859/2018-TCU-Plenário, Relatora Ministra Ana Arraes; Acórdão 2827/2016-TCU-Plenário, Relatora Ministra Ana Arraes) .
Dessarte, propõe-se a rejeição das alegações de defesa apresentadas quanto à ausência de sobrepreço.
Da revelia da empresa AP Transportes Ltda.
44. No caso vertente, a citação do responsável se deu em endereços provenientes de pesquisas de endereços realizadas pelo TCU (v. item 13 acima) , porquanto, devido ao insucesso de realizar a citação em endereços constantes na base de dados da Receita custodiada pelo TCU, buscou-se a notificação nos endereços dos seus proprietários, quais sejam, de sua sócia-administradora, Sra. Antônia Paula Erika Pinheiro Gomes, e de seu sócio Sr. Kildery Lourenço da Silva Moura. A entrega dos ofícios citatórios nesses endereços ficou comprovada, não tendo sido, entretanto, encaminhada resposta ao TCU dentro do prazo regimental, nem tendo neste adentrado pedido de prorrogação do prazo que lhes foi concedido para atendimento da citação.
45. Nos processos do TCU, a revelia não leva à presunção de que seriam verdadeiras todas as imputações levantadas contra os responsáveis, diferentemente do que ocorre no processo civil, em que a revelia do réu opera a presunção da verdade dos fatos narrados pelo autor (Acórdão 1009/2018-TCU-Plenário, Relator Min. Bruno Dantas; 2369/2013 - TCU - Plenário, Relator Min. Benjamin Zymler e 2449/2013 - TCU - Plenário, Relator Min. Benjamin Zymler) . Dessa forma, a avaliação da responsabilidade do agente não pode prescindir da prova existente no processo ou para ele carreada.
46. Conforme extensivamente detalhado acima, é inconteste e comprovado nos autos que a AP Transportes Ltda. subcontratou os serviços a ela confiados em sua integralidade, caracterizando-se a intermediação indevida. O lucro excessivo e indevido auferido pela empresa ao embolsar a diferença entre os preços dos serviços contratados e os valores pagos aos seus subcontratados, os quais efetivamente realizaram o transporte escolar, configuraram o dano ao erário, dando origem ao débito a ela imputado.
47. Em se tratando de processo em que a parte interessada não se manifestou acerca das irregularidades imputadas, não há elementos para que se possa efetivamente aferir e reconhecer a ocorrência de boa-fé na conduta do responsável, podendo este Tribunal, desde logo, proferir o julgamento de mérito pela irregularidade das contas, conforme os termos dos §§ 2º e 6º do art. 202 do Regimento Interno do TCU (...) .
48. Dessa forma, a empresa AP Transportes Ltda. deve ser considerada revel, nos termos do art. 12, § 3º, da Lei 8.443/1992, devendo as contas serem julgadas irregulares, condenando-a ao débito apurado.	
Prescrição da Pretensão Punitiva
49. Vale ressaltar que a pretensão punitiva do TCU, conforme Acórdão 1441/2016-TCU-Plenário, que uniformizou a jurisprudência acerca dessa questão, subordina-se ao prazo geral de prescrição indicado no art. 205 do Código Civil, que é de dez anos, contado da data de ocorrência da irregularidade sancionada, nos termos do art. 189 do Código Civil, sendo este prazo interrompido pelo ato que ordenar a citação, a audiência ou a oitiva do responsável.
50. No caso em exame, uma vez que o débito apurado pela CGU se refere a ocorrências entre fevereiro e junho de 2010, e o ato de ordenação da citação ocorreu em 7/7/2020 (peça 103) , restou prescrita a pretensão punitiva do TCU, não sendo possível a aplicação de multa aos responsáveis.
PROPOSTA DE ENCAMINHAMENTO
51. Diante do exposto, submetemos os autos à consideração superior, propondo ao Tribunal:
a)  considerar revel a empresa AP Transportes Ltda., para todos os efeitos, dando-se prosseguimento ao processo, com fulcro no art. 12, § 3º, da Lei 8.443/1992;
b)  acolher as alegações de defesa do responsável Odivar Facó, retirando-o do polo passivo desta TCE e excluindo-o da relação processual;
c)  rejeitar as alegações de defesa da responsável Maria Valderez Clemente de Queiroz;
d)  julgar irregulares, nos termos dos arts. 1º, inciso I, 16, inciso III, alíneas b e c, da Lei 8.443/1992, as contas da responsável Maria Valderez Clemente de Queiroz e da empresa AP Transportes Ltda., condenando-as, solidariamente, ao pagamento da importância a seguir especificada (...) :
	Data de ocorrência
	Valor histórico (R$) 

	9/12/2010
	97.341,51

e)  autorizar também, desde logo, se requerido, com fundamento no art. 26, da Lei 8.443/ 1992, o parcelamento da (s) dívida (s) em até 36 parcelas (...) ; 
f)  enviar cópia do Acórdão à Procuradoria da República no Estado do Ceará; e
g)  enviar cópia do Acórdão que vier a ser proferido ao Fundo Nacional de Desenvolvimento da Educação e aos responsáveis, para ciência;"
6.	O Diretor da SecexTCE discordou especificamente da proposta de excluir a responsabilidade do ex-prefeito pelas irregularidades indicadas neste processo, com os seguintes fundamentos (peça 130) :
"Os precedentes invocados na citada instrução respaldariam a tese de que a delegação de competência ocorrida na esfera municipal, por meio da qual o prefeito transfere todos os atos de gestão referentes ao repasse a seus auxiliares (secretários municipais) , seria capaz de eximir o chefe do Poder Executivo, signatário do ajuste, de qualquer responsabilidade quanto a irregularidades na execução das verbas federais transferidas (Acórdão 563/2019-TCU-Segunda Câmara, Revisor: Ministro-Substituto Weder de Oliveira; Acórdão 7304/2013-TCU-Primeira Câmara, Relator: Ministro-Substituto Augusto Sherman) .
No entanto, tal excludente excepcional reconhecida nos julgados acima referidos requer a presença de condição inafastável, qual seja, que a delegação de competência se dê diretamente por lei. No caso concreto, a Lei Municipal nº 973/2009, que dispõe sobre a organização administrativa do município de Beberibe/CE (peça 128) , não contém (...) dispositivo [algum] que se assemelhe ao que foi utilizado como parâmetro no Voto condutor ao aludido Acórdão 7304/2013-TCU-Primeira Câmara, em que a lei municipal analisada, na ocasião, expressamente previa que os ' (...) atos de ordenação de despesas serão praticados, de forma descentralizada, pelos titulares das Secretarias Municipais', conforme transcrito no item 29 da instrução.
Dito de outro modo, não se consegue depreender do texto legal em comento dispositivo equivalente que atribua diretamente aos secretários municipais a responsabilidade pela prática dos atos de ordenação de despesa do município, o que exigiu, tal como se verificou no caso concreto, a necessidade de edição do Decreto Municipal nº 054/2009 (peça 125, pp. 23-25) , a fim de viabilizar a delegação de competência arguida pela defesa. 
Aliás, a própria instrução destaca que 'inobstante o disposto no inciso XVI do art. 3º do Decreto 54/2009, o ofício de encaminhamento da prestação de contas ao tomador de contas (peça 1, p. 48) , bem como os correspondentes demonstrativos constantes da prestação de contas (peça 1, pp. 50-54) , foram assinados pelo ex-Prefeito, Sr. Odivar Facó, e não pela Secretária de Educação' (item 30) .
Portanto deve ser mantida a jurisprudência tradicional do TCU sobre o caso, conforme observado na instrução, eis que a delegação de competência por decreto municipal não é suficiente para elidir a responsabilidade do dirigente máximo da administração municipal, a quem se confiou a gestão dos recursos federais transferidos, consoante restou decido no Acórdão 3579/2020-TCU-Segunda Câmara, da relatoria da Ministra Ana Arraes. Eis o trecho do Voto que fundamentou o citado aresto, naquilo que interessa ao deslinde do caso (grifamos) :
'Não houve delegação de competência específica definida por lei municipal, o que afasta a incidência da tese suscitada pela Secretaria de Controle Externo de Tomada de Contas Especial (SecexTCE) expressa nos Acórdão 7304/2013-TCU-Primeira Câmara (rel. min.-subst. Augusto Sherman) e 563/2019-TCU-2ª Câmara (rel. min. subst. Weder de Oliveira) '.
Nesse quadro, entendo que o ex-prefeito Sr. Odivar Facó deve figurar como responsável solidário pelo débito apurado, juntamente com os demais responsáveis arrolados nos autos, segundo o disposto na alínea 'd' da proposta de encaminhamento (item 51 da instrução) , bem como ter suas contas julgadas irregulares, pelos fundamentos ali estabelecidos; contudo, sem imposição de multa, haja vista o reconhecimento da prescrição da pretensão punitiva (item 50 da instrução) ."
7.	O Titular da SecexTCE concordou com a proposta do Diretor (peça 131) . O Ministério Público junto a este Tribunal, representado neste feito pelo Procurador Rodrigo Medeiros de Lima, alinhou-se parcialmente à proposta de encaminhamento sugerida pelo escalão dirigente da SecexTCE, pois entendeu que as contas do Sr. Odivar Facó, da Sra. Maria Valderez Clemente de Queiroz e da empresa AP Transportes Ltda. devem ser julgadas irregulares, nos termos dos arts. 1º, inciso I, e 16, inciso III, alínea b, da Lei 8.443/1992, mas sem a imposição de débito, ante a impossibilidade de ser aceito o cálculo do superfaturamento realizado nos autos e pela inviabilidade de serem refeitas as citações neste processo e de aplicação de multa, essa em vista da prescrição da pretensão punitiva. 
8.	As razões jurídicas oferecidas pelo Ministério Público de Contas para fundamentar sua discordância acerca da subsistência do débito são as seguintes (peça 132) :
"28. Para o cálculo de eventual superfaturamento no qual não foram levantados os reais preços de mercado, caso destes autos, este membro do MP/TCU vem sugerindo que o foco de impugnação dos pagamentos deveria ser a eventual prestação de serviços precários, ou seja, em desacordo com a resolução do FNDE vigente à época e o Código de Trânsito Brasileiro (CTB - Lei 9.503/1997) .
29. Pode-se citar como exemplo de utilização dessa tese os TCs Processo 027.752/2018-6 e Processo 027.525/2018-0, ambos referentes a TCEs em curso, sob relatoria do Ministro-Substituto Augusto Sherman Cavalcanti, nas quais se encontra sob avaliação o emprego de recursos do PNATE pelo município de Caxias/MA, nos exercícios de 2013 e 2014.
30. Em ambas as TCEs destacadas no parágrafo precedente, o cálculo do superfaturamento defendido pelo MP/TCU ancorou-se em trabalhos de fiscalização realizados in loco pela CGU, nos quais o órgão de controle interno promoveu a inspeção de amostra de veículos subcontratados que foram utilizados para a prestação dos serviços de transporte escolar. A partir dos resultados obtidos pela CGU e com foco na prestação de serviços precários, restou assente, no parecer proferido por este membro do Ministério Público à peça 76 do TC Processo 027.525/2018-0 (p. 6) , o seguinte raciocínio:
'18. Somente se restar comprovado que os serviços foram executados de forma absolutamente precária, haveria a possibilidade de enquadramento do caso concreto sob exame aos precedentes mencionados pela unidade técnica (parágrafos 51 e 52 da instrução à peça 59, p. 18-19) e que justificaram sua proposta de imputação de débito integral (Acórdãos 10.268/2018 - Relator Ministro-Substituto André Luís de Carvalho e 4.474/2019 - Relator Ministro-Substituto Marcos Bemquerer Costa, ambos da 2ª Câmara do TCU) . 
19. Nota-se, portanto, que o foco da presente análise é o nível de qualidade dos serviços prestados em decorrência da 'subcontratação' indevida do transporte escolar pelas doze empresas contratadas pela prefeitura municipal de Caxias (peça 10, p. 73-74) .' (grifos nossos) .
31. Em termos específicos, os casos sob avaliação nos TCs Processo 027.752/2018-6 e Processo 027.525/2018-0 contaram com proposta do MP/TCU para que, com base nos precedentes destacados na transcrição precedente, o valor do débito correspondesse ao valor pago pelos veículos subcontratados que foram vistoriados e que não apresentavam condições de prestar os serviços com a qualidade e a segurança necessárias para os fins almejados pelo PNATE.
32. Justifica-se tal abordagem, visto que não é possível acolher o entendimento até o momento empregado nesta TCE, de que o possível superfaturamento, à vista da ausência de verificação dos reais preços de mercado praticados em 2010 no município de Beberibe, resultaria da mera diferença entre os valores pagos à empresa contratada pela prefeitura municipal e aqueles repassados aos terceiros subcontratados de forma irregular.
33. Na Constatação 1.1.9 do Relatório de Fiscalização 1677/2010 (peça 1, p. 115-124) , descrita como 'Utilização de veículos sem os requisitos legais exigidos para condução coletiva de escolares, comprometendo o conforto e a segurança dos estudantes', constou a informação de que a equipe da CGU teria fiscalizado, em 12/8/2010, 'treze veículos subcontratados' (peça 1, p. 115 - grifo nosso) , os quais estariam em desacordo com as normas então vigentes [Resoluções CD/FNDE 10/2008 e 14/2009, bem como a Resolução 82/1998, do Conselho Nacional de Trânsito]. Ainda na referida Constatação 1.1.9, foi registrado que teria sido analisada a documentação ' (...) dos treze veículos inspecionados, sendo três pertencentes à Prefeitura Municipal de Beberibe/CE (...) e dez subcontratados' (peça 1, p. 116 - grifos nossos) .
34. Não há certeza, portanto, à vista das informações conflitantes, se a equipe da CGU vistoriou dez ou treze veículos subcontratados.
35. Mesmo que a CGU tenha, de fato, vistoriado, no máximo, treze veículos subcontratados, tal quantitativo representa apenas 7% das 187 rotas licitadas ou, de acordo com informação apresentada na Constatação 1.1.10 do Relatório de Fiscalização 1677/2010, 14,1% das '92 rotas de transporte escolar de Beberibe' (peça 1, p. 124) .
36. Caso se aventasse a hipótese de se recalcular o débito nesta TCE, tendo como parâmetro a quantidade de treze veículos vistoriados que não atenderam aos normativos então vigentes e que, em consequência, poderiam ter os correspondentes dispêndios glosados, verifica-se, a partir da leitura da instrução que precedeu à elaboração dos ofícios de citação (peça 101, p. 5) , que a irregularidade imputada aos ex-gestores municipais e à empresa AP Transportes Ltda. limitou-se à 'subcontratac¿a¿o indevida dos servic¿os de transporte escolar', sem que tenha sido feita qualquer menção à precariedade da prestação de parte ou da totalidade desses serviços.
37. Tendo em vista o longo decurso de tempo desde a prestação dos serviços pelos subcontratados e a ocorrência dos desembolsos da prefeitura municipal de Beberibe em favor da empresa AP Transportes Ltda., entre fevereiro e junho de 2010 (peça 51, p. 5) , o Ministério Público conclui pela existência de prejuízo ao exercício do contraditório e da ampla defesa por parte dos responsáveis, caso viesse a ser aprovada nova rodada de citações com essa vertente inédita de apuração.
38. Considerando, nos termos anteriormente expostos, que não há condições de ser imputado débito aos responsáveis com os parâmetros de superfaturamento que justificaram a realização de citações neste processo e ante a inviabilidade de serem promovidas novas citações com o cálculo do débito baseado na quantidade de veículos subcontratados que foram vistoriados in loco pela CGU no ano de 2010, os quais não apresentavam condições qualitativas para o atendimento das necessidades de transporte dos estudantes, conclui-se pela impossibilidade de ser imputado débito aos responsáveis nesta TCE.
39. Não há prejuízo, contudo, de serem julgadas irregulares as contas dos responsáveis, sem imposição de multa - em vista da prescrição da pretensão punitiva (Acórdão 1441/2016-TCU-Plenário) -, visto que não restou justificada a subcontratação integral da prestação dos serviços de transporte escolar, da empresa AP Transportes Ltda. em prol de terceiros subcontratados de modo irregular. O Ministério Público alinha-se, portanto, aos argumentos apresentados pelo diretor da SecexTCE (peça 130) , no sentido de que seja mantida a responsabilidade do Sr. Odivar Facó quanto à irregularidade que lhe foi imputada, em conjunto com os outros dois responsáveis citados neste processo."
9.	No caso de não acolhimento da tese de afastar o débito quantificado nesta TCE e tendo em vista que foi arguida a prescrição do dano nas alegações de defesa da Sra. Maria Valderez Clemente de Queiroz, o Ministério Público apresentou considerações sobre a prescrição da pretensão ressarcitória, para, em substância, sugerir o sobrestamento deste processo, diante da pendência da apreciação, pelo Supremo Tribunal Federal, dos embargos de declaração opostos pela Advocacia-Geral da União contra a decisão proferida no julgamento do Recurso Extraordinário 636.886.
	É o Relatório.

Antonio Braga Neto (OAB/CE 17.713) e Ricardo Gomes de Souza Pitombeira (OAB/CE 31.566).

Procurador Rodrigo Medeiros de Lima.

TOMADA DE CONTAS ESPECIAL. PROGRAMA NACIONAL DE APOIO AO TRANSPORTE DO ESCOLAR. SUBCONTRATAÇÃO INTEGRAL DOS SERVIÇOS DE TRANSPORTE. IRREGULARIDADE DAS CONTAS DOS RESPONSÁVEIS. INSUBSISTÊNCIA DO DÉBITO. NÃO APLICAÇÃO DE MULTA. PRESCRIÇÃO DA PRETENSÃO SANCIONATÓRIA DO TRIBUNAL.

TOMADA DE CONTAS ESPECIAL (TCE)

Secretaria de Controle Externo de Tomada de Contas Especial - Secex/TCE.

Esta Tomada de Contas Especial foi instaurada pelo Fundo Nacional de Desenvolvimento da Educação - FNDE contra o Sr. Odivar Facó, ex-prefeito de Beberibe/CE (gestão: 2009 a 2012) , em face de irregularidades na execução dos recursos recebidos pelo município por força do Programa Nacional de Apoio ao Transporte do Escolar - Pnate, no exercício de 2010.
2.	O fundamento para a instauração desta TCE foi a constatação de subcontratação indevida dos serviços de transporte escolar, conforme registrou o Relatório de Fiscalização 1.677, da Controladoria-Geral da União - CGU (peça 1, p. 94-146) .
3.	As verbas repassadas pelo Fundo à municipalidade totalizaram R$ 979.289,25 no exercício de referência. O Fundo concluiu que o dano ao erário seria de 25,3% dos recursos transferidos, o que corresponderia ao valor original de R$ 248.109,14, imputando-se a responsabilidade pelo prejuízo ao Sr. Odivar Facó (peça 2, p. 70-77) .
4.	Neste Tribunal, a antiga Secretaria de Controle Externo no Estado do Ceará - Secex/CE (atual Secretaria do TCU no Estado do Ceará, Sec/CE) encaminhou o processo na linha de promover a citação solidária do Sr. Odivar Facó e da empresa AP Transportes Ltda., haja vista que essa grei empresarial foi contratada para prestar serviço de transporte escolar em 187 rotas do município, mas resolveu subcontratar integralmente tal serviço para proprietários de veículos do município de Beberibe, sem qualquer previsão contratual (peça 5) .
5.	Os responsáveis indicados no item precedente foram instados a se manifestar nos autos acerca dessa irregularidade (subcontratação total) ou a recolher a quantia calculada pela CGU e acolhida pela Secex/CE, referindo-se o dano ao erário à diferença entre os valores recebidos pela empresa AP Transportes Ltda. e os que foram por ela pagos na subcontratação integral (peça 5, p. 4) .
6.	A empresa não atendeu ao chamamento processual de referência, caracterizando a revelia prevista no art. 12, § 3º, da Lei 8.443/1992. Ao revés, o Sr. Odivar Facó trouxe ao conhecimento do Tribunal sua defesa (peça 28) , que foi examinada pela então Secex/CE, a qual propôs sua rejeição e, em consequência, a irregularidade das contas do ex-alcaide e da empresa, com imputação solidária do débito quantificado no processo e aplicação da multa proporcional ao dano prevista no art. 57 da Lei 8.443/1992 (peças 36 e 37) .
7.	Em sua primeira manifestação regimental, o Ministério Público de Contas compreendeu que os autos não reuniam elementos de prova suficientes para apuração do débito, uma vez que a avaliação inicial do prejuízo feita pela CGU apresentava fragilidades e dúvidas que impossibilitavam sua utilização para calcular eventual superfaturamento referente aos pagamentos efetuados à empresa AP Transportes Ltda. (peça 38) . 
8.	Por conseguinte, o Parquet sugeriu que fosse realizada diligência à CGU para que o controle interno: a) evidenciasse o método empregado na quantificação do dano ao erário; e b) fornecesse os subcontratos firmados entre a empresa AP Transportes Ltda. e os proprietários dos veículos que efetivamente prestaram o serviço de transporte escolar. Adotei essa medida processual mediante o despacho inserto à peça 39. 
9.	A CGU apresentou a metodologia acompanhada dos elementos que integram as peças 51 a 63, com recálculo do débito antes apurado de R$ 248.109,14 para R$ 97.341,51 (peças 51, p. 7; 56, p. 5) . Quanto aos subcontratos, encaminhou somente cópia de alguns instrumentos utilizados em sua amostra. 
10.	Em nova análise, a antiga Secex/CE constatou a necessidade de granjear maiores informações junto ao município de Beberibe/CE, para que remetesse ao Tribunal todos os subcontratos de prestação de serviços de transporte escolar celebrados pela empresa AP Transportes Ltda. com os efetivos prestadores dos serviços (peças 90 e 91) . Despoletada a diligência, sobreveio ao processo a resposta de que as cópias dessas avenças não foram encontradas nos escaninhos da prefeitura (peça 99) . 
11.	Nesse entremeio, em face da reestruturação organizacional desta Corte de Contas, os autos passaram aos cuidados da Secretaria de Controle Externo de Tomada de Contas Especial - SecexTCE. Essa unidade técnica verificou que a Sra. Maria Valderez Clemente de Queiroz, ex-secretária de educação, assinou termos aditivos ao contrato com a empresa AP Transportes Ltda., bem como atuou na liquidação das despesas ao autorizar emissão de notas de empenho e ao registrar aceite dos serviços prestados pela sociedade empresária. Nessa análise também foi confirmada a alteração no valor do dano ao erário em face das informações mais completas prestadas pela CGU, de R$ 248.109,14 para R$ 97.341,51, referente a pagamentos efetuados à contratada, ocorridos entre fevereiro e junho de 2010 (peças 101 a 103) .
12.	Por conseguinte, foram citados solidariamente o ex-prefeito, a ex-secretária e a firma AP Transportes Ltda. para que adimplissem o prejuízo na quantia de R$ 97.341,51 e/ou apresentassem defesa quanto à não comprovação da boa e regular aplicação dos recursos federais, em vista da "subcontratação indevida dos serviços de transporte escolar, gerando sobrepreço dos valores pagos à empresa contratada."
13.	A empresa AP Transportes Ltda. manteve-se revel, mas os ex-gestores municipais ofereceram ao Tribunal suas manifestações (peças 124 e 125) .
14.	O Auditor Federal de Controle Externo - AUFC da SecexTCE propôs acolher a defesa apresentada pelo Sr. Odivar Facó e rejeitar a ofertada pela Sra. Maria Valderez Clemente de Queiroz, conforme os fundamentos que se seguem (peça 129) :
a)  o ex-prefeito delegou competência à ex-secretária de educação, mediante lei municipal, tendo sido os atos de gestão praticados pela Sra. Maria Valderez Clemente de Queiroz; em consequência, a responsabilidade do ex-alcaide pode ser afastada, com a sua exclusão da relação processual instaurada pela presente TCE, ante a suposta ilegitimidade passiva desse ex-gestor; e
b) houve subcontratação total do objeto pactuado entre o município de Beberibe/CE e a empresa AP Transportes Ltda., sem qualquer cláusula permissiva no contrato assinado pela ex-secretária, que não negou a subcontratação integral dos serviços de transporte, devendo ser responsabilizada solidariamente com a sociedade empresária pelo dano decorrente da diferença entre os preços contratados e os praticados nas subavenças.
15.	Também foi objeto de análise pelo AUFC a possível incidência da prescrição da pretensão de ressarcimento ao erário, haja vista que a Sra. Maria Valderez Clemente de Queiroz alegou esse fato em sua defesa. Em substância, após interpretar que o STF, no Recurso Extraordinário (RE) 636.886, assentou que a hipótese de dano ao erário se sujeita ao prazo prescricional de 5 anos previsto na Lei 9.873/1999 (diploma que regula a prescrição para o exercício do poder de polícia) , o AUFC registrou que, entre o termo inicial da contagem da prescrição (em 2010) e os sucessivos eventos interruptivos (Relatório de Fiscalização da CGU/2010; expedição de informação pelo FNDE em 2014; instauração de Tomada de Contas Especial em 2015, com atuação em 2016; e citação em 2020) , em que se reabria novo prazo prescricional a cada interrupção, não transcorreram mais de cinco anos, razão pela qual as irregularidades não teriam sido colhidas pela prescrição.
16.	Quanto à pretensão punitiva, afirmou estar prescrita, uma vez que as irregularidades se deram entre fevereiro e junho de 2010, e o ato que ordenou a citação ocorreu em 7/7/2020 (peça 103) , portanto não seria possível a aplicação de multa aos responsáveis.
17.	O Diretor técnico discordou especificamente da proposta de afastar a responsabilidade do ex-prefeito pelas irregularidades indicadas neste processo, nos termos das razões jurídicas adiante resumidas (peça 130) :
a)  a delegação de competência ocorrida na esfera municipal, por meio da qual o prefeito transfere todos os atos de gestão referentes ao repasse a seus auxiliares, seria capaz de eximir o chefe do Poder Executivo se tal delegação ocorresse diretamente por lei, consoante precedentes desta Corte;
b) no caso concreto, a Lei Municipal 973/2009, que regula a organização administrativa do município de Beberibe/CE, não contém dispositivo algum que se assemelhe "ao que foi utilizado como parâmetro no Voto condutor do (...) Acórdão 7304/2013-TCU-Primeira Câmara, em que a lei municipal analisada, na ocasião, expressamente previa que os ' (...) atos de ordenação de despesas serão praticados, de forma descentralizada, pelos titulares das Secretarias Municipais'";
c) "não se consegue depreender do texto legal em comento dispositivo equivalente que atribua diretamente aos secretários municipais a responsabilidade pela prática dos atos de ordenação de despesa do município, o que exigiu, tal como se verificou no caso concreto, a necessidade de edição do Decreto Municipal 054/2009"; e
d) além do fato de o Sr. Odivar Facó ter assinado o " (...) ofício de encaminhamento da prestação de contas ao tomador de contas (peça 1, p. 48) , bem como os correspondentes demonstrativos constantes da prestação de contas (peça 1, pp. 50-54) ", deveria ser mantida a jurisprudência tradicional do TCU sobre o caso, visto que "a delegação de competência por decreto municipal não é suficiente para elidir a responsabilidade do dirigente máximo da administração municipal, a quem se confiou a gestão dos recursos federais transferidos."
18.	Com base nessa intelecção, o Diretor sugere ao Tribunal que o ex-prefeito permaneça como responsável solidário pelo débito apurado, juntamente com os demais arrolados nos autos, e que tenha suas contas julgadas irregulares, sem a imposição de multa proporcional ao dano, haja vista o reconhecimento da prescrição da pretensão punitiva. O Titular da SecexTCE concordou com o encaminhamento do Diretor (peça 131) .
19.	A interpretação do escalão dirigente da SecexTCE recebeu acolhida parcial do Ministério Público de Contas. Para o Parquet, as contas do Sr. Odivar Facó, da Sra. Maria Valderez Clemente de Queiroz e da empresa AP Transportes Ltda. devem ser julgadas irregulares, mas sem a imposição de débito, ante a impossibilidade de ser aceito o cálculo do superfaturamento realizado nos autos e pela inviabilidade de serem refeitas as citações neste processo, bem como sem aplicação de multa, em vista da incidência da prescrição da pretensão punitiva.
20.	Destaco os principais fundamentos que sustentam a opinio juris do MP/TCU (peça 132) :
a) "não é possível acolher o entendimento até o momento empregado nesta TCE, de que o possível superfaturamento, à vista da ausência de verificação dos reais preços de mercado praticados em 2010 no município de Beberibe, resultaria da mera diferença entre os valores pagos à empresa contratada pela prefeitura municipal e aqueles repassados aos terceiros subcontratados de forma irregular";
b)  a CGU constatou que treze veículos subcontratados não cumpriram "os requisitos legais exigidos para condução coletiva de escolares, comprometendo o conforto e a segurança dos estudantes"; esse quantitativo representa apenas 7% das 187 rotas licitadas ou, de acordo com informação apresentada na Constatação 1.1.10 do Relatório de Fiscalização 1.677/2010, 14,1% das "92 rotas de transporte escolar de Beberibe" (peça 1, p. 124) ;
c) "caso se aventasse a hipótese de se recalcular o débito nesta TCE, tendo como parâmetro a quantidade de 13 veículos vistoriados que não atenderam aos normativos então vigentes, (...) poderiam ter os correspondentes dispêndios glosados";
d) nos ofícios de citação, a irregularidade imputada aos responsáveis se limitou à subcontratação indevida dos serviços de transporte escolar, sem que tenha sido feita qualquer menção à precariedade da prestação de parte ou da totalidade desses serviços;
e) em vista do longo decurso de tempo desde a prestação dos serviços pelos subcontratados e a ocorrência dos desembolsos em favor da empresa AP Transportes Ltda. (entre fevereiro e junho de 2010) , existiria prejuízo ao exercício do contraditório e da ampla defesa por parte dos responsáveis, caso viessem a ser aprovadas novas citações com essa vertente inédita de apuração; e
 f) "considerando (...) que não há condições de ser imputado débito aos responsáveis com os parâmetros de superfaturamento que justificaram a realização de citações neste processo e ante a inviabilidade de serem promovidas novas citações com o cálculo do débito baseado na quantidade de veículos subcontratados que foram vistoriados in loco pela CGU no ano de 2010, os quais não apresentavam condições qualitativas para o atendimento das necessidades de transporte dos estudantes, conclui-se pela impossibilidade de ser imputado débito aos responsáveis nesta TCE".
21.	Em consequência, o MP/TCU compreende que as contas dos ex-agentes e da empresa devem ser julgadas irregulares, pois não restou justificada a subcontratação integral da prestação dos serviços de transporte escolar, sem imposição de débito e da multa prevista no art. 58 da Lei 8.443/92, esta, reitere-se, em face da prescrição da pretensão punitiva, alinhando-se ainda ao encaminhamento sugerido pelo escalão dirigente da SecexTCE de manter a responsabilidade do Sr. Odivar Facó quanto à irregularidade que lhe foi imputada, em conjunto com os outros dois (ex-secretária e empresa) arrolados neste processo.
22.	No caso de não ser acolhida a tese de insubsistência do débito e tendo em vista que foi arguida a prescrição do dano nas alegações de defesa da Sra. Maria Valderez Clemente de Queiroz, o Ministério Público apresentou substancioso estudo acerca da prescrição da pretensão ressarcitória do TCU, para, em síntese, sugerir o sobrestamento deste processo, diante da pendência da apreciação, pelo Supremo Tribunal Federal, dos embargos de declaração opostos pela Advocacia-Geral da União contra a decisão proferida no julgamento do Recurso Extraordinário (RE) 636.886.
II
23.	Fixados o iter e os dissonantes desfechos propostos para o feito, passo ao exame das questões que permeiam este processo, a principiar pelo tema da prescrição da pretensão ressarcitória que foi objeto de alegações de defesa da ex-secretária, de análise pelo AUFC e ainda de proposta alternativa ofertada pelo Ministério Público junto ao Tribunal. 
24.	Preliminarmente, destaco que tenho acompanhado a linha então vigente nesta Corte de Contas que se adere à tese da imprescritibilidade do débito, nos termos da Súmula/TCU 282. 
25.	Rememoro que a jurisprudência atual desta Casa sufraga o entendimento de que a interpretação fixada pelo Supremo no RE 636.886, a respeito da prescritibilidade da pretensão de ressarcimento ao erário com base em decisão de tribunal de contas, alcança tão somente a fase judicial da execução do título extrajudicial, não atingindo os processos de controle externo em trâmite no TCU.
26.	A exegese indicada no item precedente foi inaugurada pelo ministro Benjamin Zymler, ao conduzir o Acórdão 5236/2020-TCU-Primeira Câmara, e igualmente foi adotada nos Acórdão 1492/2020-TCU-Plenário  (rel. min. Aroldo Cedraz) ; 6.084/2020, 6.465/2020, 6.466/2020 e 7.982/2020, todos de relatoria do ministro Benjamin Zymler e da 1ª Câmara; 5.681/2020, 6.350/2020, 8.316/2020, 8.929/2020, 8.940/2020, 8.943/2020, 8.944/2020, 8.945/2020, 8.947/2020 e 8.948/2020, de relatoria do ministro Augusto Nardes; 6.707/2020, 6.726/2020 e 8.401/2021, de minha relatoria; e 5.690/2020 e 8.021/2020, de relatoria do ministro Aroldo Cedraz, e todos da 2ª Câmara.
27. 	Por conseguinte, deixo de acolher qualquer intelecção que se refira à prescrição do dano ao erário por não apresentar aderência aos precedentes mencionados acima.
28.	Não se desconhece que se avizinha a oportunidade de o Tribunal revisitar essa matéria nos autos do TC-Processo 000.006/2017-3 (rel. min. Raimundo Carreiro) , em que a Corte poderá decidir se o julgamento do RE 636.886 no STF superou ou não o entendimento anterior pela imprescritibilidade (firmado no Mandado de Segurança 26.210) , com a possibilidade de assentar um prazo de prescrição incidente aos processos desta Casa, relativo à pretensão de reparação de dano ao erário. 
29.	Nada obstante, enquanto não houver a viragem jurisprudencial neste Tribunal, por ora, mantenho a jurisprudência atual referenciada supra (imprescritibilidade) . 
30.	Por fim, acerca da prescrição punitiva, o magistério jurisprudencial desta Casa assenta o prazo decenal de prescrição da pretensão sancionatória, nos termos do Acórdão 1441/2016-TCU-Plenário (rel. min. Benjamin Zymler; red. min. Walton Alencar Rodrigues) . Na presente situação fática, houve prescrição, pois o ato interruptivo que ordenou a citação ocorreu em 7/7/2020 (peça 103) e as irregularidades que permeiam os autos se deram entre fevereiro e junho de 2010. 
III
31.	Como visto no Relatório precedente e no resumo acima, há propostas divergentes para os autos. Em substância, o AUFC sugere a irregularidade das contas da ex-secretária e da empresa, com a correspondente responsabilização solidária de ambas pelo débito, afastando dessa imposição o ex-alcaide, com a extromissão processual desse ex-agente, ante a sua suposta ilegitimidade passiva para constar no rol desta TCE. Já o escalão dirigente da SecexTCE discorda apenas da exclusão do ex-prefeito sugerida pelo AUFC, por interpretar que o ex-alcaide deve responder pelas ocorrências que tisnaram a aplicação dos recursos do Pnate. Por fim, o MP/TCU alinha-se à interpretação da cúpula da unidade técnica, mas defende a insubsistência do débito. Houve unanimidade no reconhecimento da prescrição da pretensão sancionatória, e a pretensão ressarcitória já foi objeto de exame supra. 
32.	Nessa ordem de ideias, creio que se podem fixar duas questões controvertidas principais a serem examinadas: a) a responsabilização do ex-prefeito; e b) o critério de cálculo do dano ao erário.
33.	Quanto ao primeiro quesito, relembre-se, o ex-alcaide delegou competência à ex-secretária de educação para prática de atos de gestão referentes ao Pnate, razão pela qual o AUFC compreendeu que a responsabilidade do ex-prefeito poderia ser relevada. Essa exegese não teve o beneplácito do escalão dirigente da Secretaria instrutiva, porquanto a delegação foi operada por decreto municipal, e não por lei.
34.	O tema não é novidadeiro nesta Casa de Contas, cuja jurisprudência consagrou o entendimento de que "a comprovação de que todos os atos de gestão e controle do convênio foram praticados por secretário municipal, conforme delegação de competência prevista em lei municipal, afasta a responsabilidade do prefeito pela utilização dos recursos transferidos, mesmo que, na condição de agente político, figure como signatário do ajuste." (Acórdão 7304/2013-TCU-Primeira Câmara, rel. min. subst. Augusto Sherman, e 563/2019 - 1ª Câmara, rev. min. subst. Weder de Oliveira; excerto colhido com auxílio da ferramenta de pesquisa do Tribunal "jurisprudência selecionada") .
35.	Para melhor aproximação com a matéria, reproduzo trechos dos Votos que impulsionaram os precitados Acórdãos (grifos meus) :
Acórdão 7304/2013-TCU-Primeira Câmara
"24. Em sua defesa, o Sr. (...) alegou que apenas assinou o convênio e apresentou a prestação de contas, mas não geriu os recursos, porque havia lei municipal que delegava essa competência aos secretários municipais. Como comprovação, anexou cópia da lei (fls. 21/22 - peça 29) .
25. A Lei Municipal 581/2001, de 02/01/2001, dispôs sobre a descentralização administrativa no município nos seguintes termos:
'art. 2°. Os atos de ordenação de despesas serão praticados, de forma descentralizada, pelos titulares das Secretarias Municipais e dirigentes de entidades, observadas as normas determinadas pela Lei 4.320, de 17 de março de 1964.
art. 3°. Cabe ao titular de cada unidade orçamentária, a competência de empenhar, liquidar e autorizar o pagamento da despesa a ser realizada na área de suas respectivas pastas e/ou unidades, como também lhes compete encaminhar isoladamente até o dia 30 do mês subsequente, por Secretaria, ao Tribunal de Contas dos Municípios e a Câmara Municipal, os balancetes mensais e sua documentação comprobatória da despesa.
Parágrafo único. Compete ainda determinar auditoria nas contas dos responsáveis sob seu controle, coordenar e manter o efetivo controle dos estoques de seus almoxarifados, responsabilizar-se pelos bens vinculados a sua respectiva Secretaria e obedecer aos princípios que dispuserem sobre procedimentos contábeis.
 (...) 
art. 7°. A emissão de cheque ou qualquer outro documento de pagamento será feito, conjuntamente, pelo Tesoureiro e pelo Titular da Secretaria ou Entidade responsável pela ordenação de despesa.'
26. Cumpre anotar que, na página do TCM/CE na internet, encontram-se decisões com transcrição desses dispositivos, o que confirma sua fidedignidade.
27. Como transcrito acima, a Lei Municipal 581/2001 transferiu às Secretarias Municipais a efetiva gestão dos recursos postos à sua disposição, ressaltando-se que essa transferência abarcou todo o ciclo de realização da despesa, o controle e a prestação de contas ao TCM.
28. A documentação de despesa contida na prestação de contas do convênio confirma que a norma municipal foi observada. Conforme consta às fls. 14/40 - peça 02, todos os atos de gestão dos recursos, incluindo empenho, autorização de pagamento e emissão de cheques, foram praticados pelo (a) Secretário (a) Municipal de Desenvolvimento Social e Cidadania, ou por seu substituto, consoante demonstrado pela assinatura, distinta daquela de autoria do ex-prefeito, e carimbo apostos nos documentos. Ainda, embora a prestação de contas tenha sido encaminhada à Funasa pelo Sr. (...) , é de se notar que os formulários contêm a assinatura de outro responsável, não identificado.
29. Por outro lado, não há registro, neste processo, de atos praticados pelo Sr. (...) na gestão do convênio.
30. Assim, considerando que havia lei municipal anterior atribuindo formalmente a responsabilidade pela gestão e pelo controle dos recursos ao (à) Secretário (a) Municipal e que essas atribuições foram exercidas por esse (a) gestor, não há como manter a responsabilidade do Sr. (...) nestas contas, não obstante tenha sido ele o signatário do convênio."
Acórdão 563/2019-TCU-Primeira Câmara
"17. No presente caso, no entanto, ressalto não se tratar de delegação de competência, mas de expresso comando legislativo, contido na Lei municipal 1.652/2005, atribuindo competência aos titulares das secretarias municipais para que praticassem, de forma descentralizada, os atos de ordenação de despesa, atribuindo-lhes a responsabilidade administrativa, penal e civil pelos atos que praticarem:
'Art.2º Os atos de ordenação de despesas serão praticados de forma descentralizada pelo Secretário e/ou Secretário Adjunto, bem como, pelos titulares das Entidades da Administração Pública Indireta Municipal, incluídas as Autarquias e Fundações, observadas as normas determinadas pela Lei nº 4.320, de 17 de março de 1964.
Art.3º Cabe ao titular de cada Unidade Administrativa e/ou seu substituto legal, empenhar, liquidar e autorizar o pagamento da despesa a ser realizada na área de sua competência, conjuntamente com Controladoria Geral do Município, ficando os ordenadores da despesa responsáveis administrativa, civil e penalmente, pelos atos que praticarem.
Art.4º Responderão, o Gestor, Secretário e/ou Secretário Adjunto, bem como, os Titulares das Entidades da Administração Pública Indireta Municipal, incluídas as Autarquias e Fundações, por quaisquer atos que importarem em violação das disposições legais inseridas nesta Lei.'
 (...) 
23. Assim, no caso concreto, considero que a competência para gerir o convênio e a responsabilidade pelos recursos repassados recaem sobre a então titular da Secretaria de Desenvolvimento Social de Caucaia, ante expressa disposição legislativa nesse sentido (...) ."
36. 	Sobressai dos precedentes acima que uma das conditio sine qua non para que seja afastada a responsabilidade do prefeito pela utilização de eventuais recursos federais recebidos consiste na "forma" e no "conteúdo" em que a delegação de competência foi operada, ou seja, pressupõe-se a existência de uma lei municipal para tanto (forma) e que esse diploma indique com precisão a autoridade competente para a prática dos atos de ordenação de despesa (conteúdo) .
37.	Esses requisitos não ocorreram no caso concreto ora examinado, porquanto a lei do município de Beberibe/CE, Lei 973/2009 (transcrita no Relatório precedente e inserta à peça 128) , não delegou a prática de atos de gestão de despesas e/ou de prestação de contas aos secretários auxiliares do ex-prefeito. Essa delegação se deu exclusivamente mediante o Decreto Municipal 54/2009 (peça 125, p. 23-25) , mas se trata de ato normativo insuficiente para transferir a competência originária do chefe do Poder Executivo local para os seus secretários, nos termos da jurisprudência supra. 
38.	Dessarte, se não houver lei dispondo diferentemente, o ordenador de despesas, a priori, é o prefeito, titular máximo da administração pública municipal. A delegação dessa competência a secretário ou a servidor do município deverá ser formalizada por meio de instrumento legal apropriado (na hipótese, lei em sentido formal) , no qual deverão estar detalhadas as correspondentes atribuições do agente público delegado.
39.	Noutras palavras, e para que fique bem vincada a matéria, a delegação efetuada por lei formal, e não por decreto, é elemento axial da hipótese de afastamento excepcional da responsabilidade do prefeito na gestão de verbas federais, de modo que a incidência dessa "norma interpretativa" (colhida dos julgados acima) depende da forma legislativa específica, o que exclui a alternativa do decreto municipal, e do conteúdo pertinente à ordenação de despesas.
40.	A interpretação restritiva desta Corte, no que se refere ao tema, faz deferência à segurança jurídica, sob a perspectiva da certeza do direito, sem quebrantar o princípio da legalidade estrita.
41.	Nesse contexto, deixo de acolher a proposta do AUFC de promover a extromissão processual do ex-prefeito, por suposta ausência de legitimidade passiva para integrar o rol desta TCE, uma vez que esse encaminhamento não tem aderência à situação fática discriminada nos autos e, especialmente, à jurisprudência desta Casa de Contas. 
42.	Em consequência, não deve prosperar a defesa apresentada pelo ex-alcaide, sustentada pelas seguintes asserções: a) "nunca foi ordenador de despesa dos recursos do Transporte Escolar"; b) os "recursos aportaram no município de Beberibe para uma conta corrente especifica, de gerência única e exclusiva da Secretaria de Educação, a qual e¿ quem contrata e realiza todas as despesas"; e c) "não há gerência [alguma] do executivo municipal em todo o desenvolvimento e execução do Pnate"; haja vista as razões jurídicas acima gizadas, que bem esclarecem os requisitos para delegação de competência legislativa dos atos de ordenação de despesa. 
43.	Ademais, como sobressai do acervo probatório acostado aos autos, o ofício de encaminhamento ao FNDE da prestação de contas do Pnate 2010 e os demonstrativos que a integram foram assinados pelo ex-prefeito, e não pela ex-secretária de educação (peça 1, p. 48 e 50-54) .
44.	Por conseguinte, deve ser mantida a responsabilidade solidária do ex-prefeito pelas irregularidades que permeiam estes autos. 
45.	Rememora-se ainda que a Sra. Maria Valderez Clemente de Queiroz, ex-secretária de educação, também foi instada a se manifestar nos autos pela "subcontratac¿a¿o indevida da integralidade dos servic¿os de transporte escolar, gerando sobrepreço dos valores pagos a¿ empresa AP Transportes Ltda.". A descrição da conduta imputada à ex-agente consiste na aprovação de "pagamentos superfaturados à empresa contratada para a execução do transporte escolar do município, visto esta ter subcontratado integralmente o objeto".
46.	Em substância, a ex-secretária alegou que os custos do transporte do ensino médio eram complementados por recursos públicos do Estado do Ceará, razão pela qual não haveria a possibilidade de evidenciar se os proprietários dos veículos subcontratados receberam recursos federais ou estaduais, podendo o cálculo do débito efetuado pela CGU ter abrangido recursos daquele estado. 
47.	A assertiva oferecida pela ex-agente está na contramão das provas acostadas aos autos, pois o Controle Interno esclareceu, mediante a Nota Técnica 2062/2017/NACI/CE/REGIONAL/CE (peça 51, p. 3-7) , que a apuração do dano levou em consideração somente os recursos repassados por meio do Pnate/2010 na categoria de ensino fundamental, consoante trecho desse documento assim vazado:
"No contexto do cálculo do superfaturamento, cumpre esclarecer que foram considerados apenas a categoria de ensino 'Fundamental' e concernente ao período de fevereiro a junho de 2010, uma vez que os registros das medições disponibilizadas se restringem a¿ referida categoria, no período retrocitado. Ademais, releva mencionar que a¿ época da fiscalização apenas 5 meses do contrato tinham sido executados." (grifos meus) .
48.	De mais a mais, ainda que se possa questionar a metodologia empregada para apurar o débito, como será visto adiante, a irregularidade da subcontratação integral do serviço de transporte escolar, objeto da avença firmada entre o município de Beberibe/CE e a empresa AP Transportes Ltda., nem sequer foi contraditada pela ex-secretária, permanecendo o quesito sem qualquer justificativa que pudesse afastar essa ocorrência. 
IV
49.	Assentadas as responsabilidades do ex-prefeito e da ex-secretária, alcança-se a segunda questão controvertida nos autos, o critério de cálculo do dano ao erário.
50.	Como mencionado alhures, ao despachar nos autos determinei que fosse realizada diligência à CGU, para que aquele órgão evidenciasse o método empregado na quantificação do prejuízo ao erário (peça 39) . A resposta oferecida pelo Controle Interno (peça 51) foi assim sintetizada pela SecexTCE (peça 66) :
"a) a metodologia de apuração do sobrepreço utilizou como parâmetro a comparação entre o valor pago à contratada e aos subcontratados;
b) os valores pagos aos subcontratados foram conhecidos mediante informação prestada pela própria prefeitura que detinha cópia dos contratos de subcontratação (peças 52 e 62) . Nestes, além dos valores subcontratados, havia a indicação dos veículos responsáveis [pelo] lote do transporte escolar. Segundo a CGU, somente uma pequena quantidade dos contratos foram analisados devido ao tempo disponível para realização dos trabalhos e ao elevado número de lotes que contemplou o pregão (187) ;
c) com base na identificação das placas dos veículos, os auditores da CGU relacionaram estes aos lotes contidos no pregão 001/2010-SEDUC (peça 32, p. 409) mediante informações prestadas pela prefeitura (peça 53) ;
d) para obter o valor contratual, tomou-se com base os valores contidos na proposta da empresa vencedora contidos no certame. No referido documento há a descrição do km mensal contratado por lote; 
e) como para cada veículo selecionado na amostra, identificou-se o lote; a etapa seguinte residiu na identificação, por veículo, do valor do km mensal contratado, considerando que um mesmo veículo poderia prestar serviços de transporte escolar em vários lotes (peça 54-55) ; e
f) ao se identificar o valor contratual do km mensal por veículo (contratado) , comparou-se com o km mensal do mesmo veículo valor subcontratado, encontrando-se o sobrepreço. O cálculo apresentou valor de R$ 97.341,51 (peças 54-55) ."
51.	O Parquet se antagonizou a essa fórmula de cálculo, conforme os fundamentos que resumi no item 20 acima, especialmente por considerar frágil a tese de que houve superfaturamento resultante da singela diferença entre os valores pagos à empresa contratada pelo município e aqueles repassados aos terceiros subcontratados de forma indevida, sem que houvesse nos autos qualquer pesquisa acerca dos preços de mercado praticados no exercício de 2010 no município de Beberibe.
52.	Nessa mesma linha de exegese, é possível encontrar precedentes desta Corte que entendem não ser adequado quantificar dano ao erário desse modo, conforme extrato de julgado colhido mediante auxílio da ferramenta de pesquisa do Tribunal "jurisprudência selecionada":
Acórdão 4349/2018-TCU-Segunda Câmara (de minha relatoria) 
"Na subcontratação total do objeto, em que a empresa contratada atua como mera intermediária entre a Administração e a empresa efetivamente executora (subcontratada) , o superfaturamento, quando houver, deve ser quantificado em função dos preços de mercado e não, simplesmente, pela diferença entre os pagamentos recebidos pela empresa contratada e os valores por ela pagos à subcontratada."
53.	Igual interpretação orientou o Acórdão 2541/2015-TCU-Plenário (rel. min. Augusto Sherman) , em trecho do Voto assim vazado: 
"21. Nesse sentido, reforço minha convicção quanto à existência de dano, o qual, contudo, não pode ser calculado, no meu entender, meramente pela diferença entre o valor pago pela prefeitura às empresas contratadas e o montante por elas repassado aos efetivos prestadores de serviço, como pretendeu o auditor da Secex/CE, com a concordância do Diretor e do Ministério Público; tampouco adotando-se como referência a composição dos preços dos serviços de transporte escolar retirada de edital de licitação promovida por um Município de Minas Gerais, como promovido pelo Secretário. Tal cálculo, embora não demonstre a comparação com os preços de mercado e, portanto, não configure meio confiável para apurar, por estimativa, a quantia que seguramente não excederia o real valor devido, nos termos do art. 210, §1º, inciso II, do Regimento Interno, indica que o sobrepreço não pode ser relevado, como ocorreu na outra TCE instaurada."
54.	O legislador também foi ao encontro dessa exegese ao optar por definir no novo diploma que regula as licitações e contratos administrativos, Lei 14.133/2021, que "sobrepreço: [é] preço orçado para licitação ou contratado em valor expressivamente superior aos preços referenciais de mercado, seja de apenas 1 (um) item, se a licitação ou a contratação for por preços unitários de serviço, seja do valor global do objeto, se a licitação ou a contratação for por tarefa, empreitada por preço global ou empreitada integral, semi-integrada ou integrada;" (art. 6º, inciso LVI) .
55.             Registre-se que não se defende a aplicação do diploma legal precitado ao caso concreto delineado nos autos, apenas lançam-se luzes à intentio legis de afivelar o parâmetro do preço de mercado ao tema, trazendo maior segurança jurídica à interpretação da matéria. 
56. 	Na presente situação, compreendo que não há elementos nos autos que possibilitem a apuração do débito de forma segura e adequada, por meio da confrontação dos preços praticados com os de mercado, na linha do que defendeu o MP/TCU e dos precedentes indicados acima.
57.	Poder-se-ia ainda tencionar impor débito em razão da precariedade dos serviços de transporte prestados, que estivessem em dissonância com Resoluções do FNDE vigente à época e com a Lei 9.503/1997 (Código de Trânsito Brasileiro) , mas essa hipótese igualmente encontraria os óbices que se seguem: a) segundo a CGU, somente 13 (treze) veículos subcontratados não cumpriram os requisitos legais exigidos para condução coletiva de escolares, comprometendo o conforto e a segurança dos estudantes; ocorre que esse quantitativo representou 7% das 187 rotas licitadas, e certamente resultaria em valor de dano bem menor do que o atualmente apurado (R$ 97.341,51) ; b) na citação dos ex-agentes e da grei empresarial, não houve menção alguma à má qualidade da prestação desses serviços, logo qualquer condenação com base nessa ocorrência poderia ser causa de nulidade do acórdão a ser proferido; e c) promover nova citação dos responsáveis estaria em desacordo com os nortes da racionalidade administrativa e da economia processual.
58.	Diante desse contexto, acolho a proposta do MP/TCU de insubsistência do débito e de julgar irregulares as contas do Sr. Odivar Facó, da Sra. Maria Valderez Clemente de Queiroz e da empresa AP Transportes Ltda., pois não restou justificada a subcontratação integral da prestação dos serviços de transporte escolar (com infração ao art. 72 da Lei 8.666/1993) , sem imposição de débito e da multa do art. 58 da Lei 8.443/1992, esta em face da prescrição da pretensão punitiva, já examinada alhures.
	Ante o exposto, manifesto-me por que seja adotada a deliberação que ora submeto a este Colegiado. 
T.C.U., Sala das Sessões, em 17 de agosto de 2021.
MARCOS BEMQUERER COSTA
Relator